【裁判字號】    89,上訴,137
【裁判日期】    890222
【裁判案由】    妨害自由等
【裁判全文】
臺灣高等法院臺中分院刑事判決              民國八十九年度上訴字第一三七號
    上  訴  人  台灣台中地方法院檢察署檢察官
    被      告  丁○○
                丙○○
右上訴人因被告等妨害自由等案件，不服臺灣台中地方法院中華民國八十八年十月廿
六日第一審判決（民國八十七年度訴字第三九九號，起訴案號：臺灣台中地方法院檢
察署民國八十六年度偵字第二○九○七號），提起上訴，本院判決如左：
    主      文
上訴駁回。
    理      由
一、本案經本院審理結果，認第一審判決被告等無罪，並無不當，應予維持，並引用
    第一審決書記載之理由（如附件）。
二、上訴人上訴意旨雖以，被害人艾漢清在死亡當晚雖因酒醉多次碰撞頭部，惟該屬
    較輕微之碰撞並非造成被害人死亡之原因，此從被害人在被丁○○毆打推倒右顳
    部撞及旁邊鐵製公文櫃上面邊緣前，均一再喧鬧不止，而自右顳部撞及旁邊鐵製
    公文櫃上面邊緣致右顳葉部硬腦膜下血腫之後，即不再出聲喧鬧，且頭部低垂四
    肢無力，足見該次撞擊對被害人頭部所造成之傷勢甚為嚴重，應為被害人死亡之
    直接原因之一，被告曾茂榮對其行為直接引起可致被害人死亡之結果，本有加以
    防止之義務，竟疏未檢視及時將被害人送醫急救，應與嗣後救護車司機己○○、
    助手甲○○未將死者送醫同為被害人死亡之原因，且與被害人之死亡有相當因果
    關係，被告丁○○過失致死犯行堪以認定。被告丙○○係交待救護車司機己○○
    、助手甲○○將被害人丟到豐原分局轄區以外地方等情，業據救護車司機己○○
    助手甲○○於警訊、偵查中迭次供述明確，且救護車司機己○○、助手甲○○及
    被告丙○○經法務部調查局測謊結果，亦可證明被告丙○○之否認與事實不符及
    救護車司機己○○、助手甲○○之供述正確，則被告丙○○教唆遺棄犯行亦堪認
    定云云。因而指摘原審此部分判決不當。
三、第查，上訴人所謂艾漢清死亡當晚酒醉多次碰撞頭部均屬較輕微之碰撞，而被告
    丁○○致使艾漢清頭部撞及公文櫃之傷較為嚴重云云，經係憶測之詞，並無可採
    ，蓋醉酒之人，時而低垂不語，時而喧鬧，乃事理之常，豈能以頭部低垂即認其
    頭部受重創有生命危險。次查，艾漢清係醉酒之人，被告等係警察，又如何判斷
    艾漢清之頭部低垂四肢無力，究係酒醉使然抑傷重之故，且艾漢清頭部碰及公文
    鐵櫃之後並未流血，係硬腦膜下血腫，似此非經照Ｘ光無從檢視之症狀，身為警
    察之被告等又何從知道頭部碰撞公文鐵櫃會直接引起可致被害人死亡，被告丁○○既無從知道，自無過失犯之所謂能注意而不注意之問題，要難令負刑法第二百
    七十六條過失致死之責。又丙○○亦係警察，並無醫療常識，對於艾漢清當時情
    況，亦不知究係醉酒抑傷重，又如何能成立教唆遺棄重罪。綜此，上訴殊無理由
    ，應予駁回。
據上論斷，應依刑事訴訟法第三百六十八條、第三百七十三條，判決如主文。
本案經檢察官乙○○到庭執行職務。
中      華      民      國     八十九     年      二      月   二十二   日
                                   臺灣高等法院臺中分院刑事第九庭
                                         審判長法  官  胡  森  田
                                               法  官  蕭  錦  鍾
      法  官  黃  日  隆
右正本證明與原本無異。
如不服本判決應於收受送達後十日內向本院提出上訴書狀，其未述上訴之理由者並
得於提起上訴後十日內向本院補提理由書（均須按他造當事人之人數附繕本）。
                                               書記官  林  端  容
中      華      民      國     八十九     年      二      月   二十三   日
                                                                        Ｄ
台灣台中地方法院刑事判決                          八十七年度訴字第三九九號
    公  訴  人  台灣台中地方法院檢察署檢察官
    被      告  丁○○  男三十歲（民國○○○年○月○○日生）
                        住台中縣潭子鄉○○路八十二巷十三號七樓
                        身分證統一編號：Ｌ一二五四六二號
    選任辯護人  周平凡  律師
    被      告  甲○○  男三十五歲（民國○○○年○月○日生）
                        住台中縣潭子鄉嘉仁村敬業新城四之三號
                        身分證統一編號：Ｌ一二一二三六七三號
    被      告  己○○  男三十六歲（民國○○○年○月○日生）
               住台中縣豐原市○○里○○街二０七號
                        居台中縣豐原市○○里○○街二０七號ˇ
                        身分證統一編號：Ｌ一二九二三六二號
    被      告  洪啟洲  男三十二歲（民國○○○年○月○日生）
                        住台中縣潭子鄉○○村○○路一二四巷十二號十樓
                        身分證統一編號：Ｚ000000000號
    右  一  人
    選任辯護人  吳雄仁  律師
    被      告  林慶忠  男二十九歲（民國○○○年○月○○○日生）
                        住台中縣豐原市○○路五十二號
                        身分證統一編號：Ｂ一二一三二五三二號
    選任辯護人  張積寶  律師
                張繼準  律師
    被      告  丙○○  男四十三歲（民國○○○年○月○日生）
                        住台中縣豐原市○○路五十二號
                        身分證統一編號：Ｌ一二三三三三七七號
    被      告  戴俊男  男三十八歲（民國○○年○月○日生）
                        住台中縣大雅鄉○○路○段六十六巷二十六號
                        身分證統一編號：Ｄ一二六二七三六九號
右列被告因過失致死等案件，經檢察官提起公訴（八十六年度偵字第二○九○七號）
，本院判決如左：
    主  文
丁○○公務員假藉職務上之權力，傷害人之身體，處有期徒刑拾月，緩刑參年。過失
致死部分，無罪。
甲○○、己○○共同對於無自救力之人，依契約應保護，而遺棄之，各處有期徒刑壹
年；均緩刑參年。
洪啟洲、林慶忠、丙○○、戴俊男，均無罪。
    事  實
一、丁○○與洪啟洲、林慶忠、丙○○、戴俊男（洪啟洲四人無罪部份，容后述明）
    均係台中縣警察局豐原分局合作派出所警員，緣丙○○於民國（下同）八十六年
    十月五日二十二時五分許擔任值班警員時，接獲該轄區豐原市○○○街二十八號
    閤家歡ＫＴＶ報案謂：「有醉漢在該ＫＴＶ門口前酒醉鬧事，並將全身衣服脫光
    ，在地上翻滾或大聲叫罵」等情，遂轉告洪啟洲、丁○○、林慶忠三人前往將酒
    醉正在鬧事、僅以衣服綁在腰際圍住下體之醉漢艾漢清帶回豐原分局合作派出所
    內，惟因艾漢清酒醉〔其屍體經解剖檢驗酒精濃度結果：胃為１．９１３％（Ｗ
    ／Ｖ），血為０．３３８％（Ｗ／Ｖ），濃度足以醉死〕在該局大聲喧鬧，並對
    警員或到警局洽公之民眾大聲漫罵，並有踢腳攻擊之行為，因該局並無拘留室可
    以隔離艾漢清，丁○○遂以手銬將艾漢清雙手反銬在主管室前之鐵欄杆並加銬腳
    鐐，避免其危害自己及他人，但艾漢清酒醉益發嚴重，見人即喧鬧叫罵不已，林
    慶忠即基於管束之必要，以報紙墊在內層、外黏膠帶各貼住艾漢清眼睛外部及嘴
    巴外部，艾漢清因此稍事穩定不亂叫囂，其後艾漢清因小便致地板濕滑而多次滑
    倒，同日二十三時許該分局勤務中心主任張皆榮前往合作派出所督導勤務時見狀
    ，指示丁○○應將艾漢清腳鐐解開並為艾漢清戴上安全帽以保護艾某之安全，丁○○見艾某較穩定即將之腳鐐解開，但未遵照指示為艾漢清戴上安全帽以避免艾
    某身體之危險，至同年月六日凌晨零時三十分許，合作派出所一樓辦公室內僅剩
    值班警員丁○○、備勤警員林慶忠，其餘警員均已外出執行勤務或休息、待命，
    詎艾漢清酒醉情況繼續惡化，又自坐椅站立起來喧鬧，警員林慶忠即過去以右手
    掌摑艾漢清左臉頰一下但未成傷（容後述明），並令艾漢清勿吵鬧，惟艾漢清仍
    繼續喧鬧不已，丁○○見狀一時氣怒，假藉職務上之權力，基於傷害之意思，上
    前以右手掌摑艾漢清左臉頰二下，致艾漢清左臉頰浮腫瘀血成傷，且丁○○係從
    事警察業務之人，應注意當時地板已因艾漢清小便致濕滑容易滑倒，且艾漢清已
    酒醉重心不穩，雙眼尚被矇住，依當時情況又無不能注意情事，竟疏未注意防止
    艾漢清滑倒，復以左手按著艾漢清胸口處將艾漢清用力往後推欲使艾漢清坐在椅
    子上，右手則按住艾漢清左肩向下壓，使艾漢清雙腳移動時踩到地板濕滑之處，
    重心失穩全身向右傾倒，右顳部直接撞擊旁邊鐵製公文櫃上面邊緣後坐倒在地，
    致右顳葉部硬膜下血腫，丁○○隨即將艾漢清扶起坐上椅子，惟疏未檢視艾漢清
    頭部已有撞擊受傷應急速送醫，艾漢清自此亦不再喧鬧，嗣於同日一時五十分許
    警員丙○○返回派出所，未知上情，只見艾某躺臥地上發出呻吟，以為酒醉嚴重
    ，即以無線電話呼叫台中縣豐原市全國救護中心救護車司機己○○、助手甲○○
    前來豐原分局，指示己○○、甲○○謂「艾漢清係醉漢，請將艾某送至安全的地
    方」，己○○、甲○○在警局見艾漢清雙手被反銬在背後牆壁上之鐵欄杆，兩膝
    跪在地板上，臀部已滑離椅子，眼睛貼著膠帶，頭部低垂不動，仍接受丙○○託
    負，則依契約亦有保護艾漢清之義務，黃、朱二人固不知艾漢清之右側腦部曾撞
    擊鐵製公文櫃而有右顳葉部硬膜下血腫之情事，而無法預見艾某有可能死亡之結
    果，惟渠架著艾漢清上救護車過程中，艾漢清雙腳無力且腳板拖行地面，頭部低
    垂不動、僅略有呻吟聲之狀態，應係無自救能力之人，黃、朱二人搭載艾某離開
    警局後，因認艾某醉醒將自行返家，將無自救力之艾漢清載至台中縣后里鄉○○
    路台灣電力公司屯腳枝六十一右九分三號電桿旁僻靜之產業道路路燈下予以棄置
    ，艾漢清即因右顳葉部硬膜下血腫致顱內出血未及送醫，於同年月六日凌晨一時
    至三時間死亡。
二、案經艾漢清之配偶戊○○告訴及台中縣警察局豐原分局報請台灣台中地方法院檢
    察署檢察官偵查起訴。
    理  由
甲、有罪部分：
一、右揭傷害被害人艾漢清之事實，業據被告丁○○坦承不諱，惟訊據被告甲○○、
    己○○堅決否認有遺棄被害人之犯行，辯稱係被告丙○○教唆伊等將被害人丟到
    豐原分局轄區以外地方，伊等在警局瞥見被害人雙手被反銬在背後牆壁上之鐵欄
    杆，兩膝跪在地板上，臀部已滑離椅子，眼睛貼著膠帶，頭部低垂不動，不知艾
    漢清之前被警員傷害右顳部曾撞擊鐵製公文櫃，致右顳葉部硬膜下血腫之情事，
    且架著艾漢清上救護車過程中，艾漢清雙腳無力且腳板拖行地面，頭部低垂不動
    ，可能已死亡，自無遺棄犯行云云。經查，（１）被告丁○○有以右手掌摑艾漢
    清左臉頰二下，致艾漢清左臉頰浮腫瘀血成傷之事實，業經同案被告林慶忠於偵
    查中及本院審理中供述屬實，且按行政執行法第七條第一款故有規定行政官署對
    酗酒泥醉，非管束不能救護其生命、身體之危險及預防他人生命、身體之危險者
    ，得為管束。但仍以不逾越管束之必要程度始符刑法第二十一條第一項依法令之
    行為。本件被告丁○○將被害人帶回派出所，因被害人酗酒泥醉，見人就叫囂漫
    罵，有踢腳攻擊他人，致重心不穩，在派出所自己摔倒了好幾次，後經警員手銬
    銬住等情，業據證人即案發時到警局洽公之民眾紀台二、李國安證述明確（見偵
    卷第二三七、二三五頁），足認被害人當時酒醉嚴重，已有無意識之自傷或攻擊
    他人行為，則警員為達管束之必要，施以手銬、腳鐐及以膠布浮貼於眼嘴上部，
    尚屬管束之必要，被告丁○○並無逾越管束之必要而有妨害被害人自由之犯行，
    ；惟被害人其後嘴部膠帶脫落，即刻喧鬧，已無法攻擊警員丁○○之行為，被告
    丁○○卻難抑一時怒氣，上前以右手掌摑艾漢清左臉頰二下，致艾漢清左臉頰浮
    腫瘀血成傷，其有假藉職務上之權力，故意傷害被害人之犯行，堪以認定。雖被
    害人之妻戊○○於本院審理中表明願撤回對被告丁○○傷害部份之告訴，惟被告
    丁○○傷害被害人時既為公務員，依刑法第二百八十七條後段之規定，不得撤回
    告訴，被告丁○○傷害部分事證明確，犯行堪以認定。（２）又被告己○○、甲○○有將被害人棄置台中縣后里鄉○○路台灣電力公司屯腳枝六十一右九分三號
    電桿旁僻靜之產業道路路燈下，其後被害人旋因酒醉及腦傷未及時送醫救治而死
    亡之事實，已據被告甲○○、己○○等於警訊、偵查及本院審理中供述一致，並
    有台灣台中地方法院檢察署檢察官督同該署法醫師相驗解剖，並送請台灣高等法
    院檢察署法醫中心鑑定及該中心函覆本院詢問相關案情之答覆在卷足稽，已如前
    述；被告己○○、甲○○雖於本院辯稱係警員吩咐伊等將被害人送至轄區外丟棄
    云云，惟訊據被告丙○○自警訊、偵查及本院審理中均供稱伊吩咐救護車司機將
    醉漢艾民載出派出所，以安全為最重要，不能有任何生命危險，堅決否認有教唆
    被告己○○、甲○○把艾漢清丟到豐原分局轄區以外地方遺棄之情事（見偵卷第
    三三頁至四十頁），被告己○○、甲○○於警偵訊之上開指述雖經法務部調查局
    測謊結果証實無訛，而被告丙○○辯以伊係交待被告己○○、甲○○應將艾漢清
    送到安全的地方，並沒有叫他們把艾漢清丟到豐原分局轄區以外地方等語，亦經
    法務部調查局測謊結果証實為不實在，此有法務部調查局鑑定通知書在卷可憑；
    惟按測謊之鑑驗，係就受測人對相關事項之詢答，對應其神經、呼吸、心跳等反
    應判斷，其鑑驗結果有時亦因受測人之生理、心理因素而受影響，該鑑驗結果固
    可為審判之參考，但非判斷之唯一及絕對之依據。經查，被告己○○於警訊供稱
    「警員叫我載一位中年男子到別的管區安全的地方，故我才載至安全地方的」，
    於偵查中供稱「我將被害人載走約十月六日凌晨一時許，但拖行時艾某沒有動，
    不知艾某當初是否已死亡，將艾某載上救護車前，有一位警員對我說將艾某丟到
    豐員分局以外之轄區，．．．．，我不應該在未確定艾某生死前即丟棄他跑掉，
    但我判斷艾某應早已死亡」等語（見偵卷第五四頁至五九頁、一一０頁），被告
    甲○○於警訊供稱「警員叫我們載被害人至豐原市區以外就可以，並沒有說要送
    去醫院，抱他時有感到體溫」（見偵卷第四九頁至五三頁），於偵查中供稱「警
    員叫我們將艾某用救護車丟棄在豐原分局以外轄區，當時不知艾某是否已死亡」
    等語，於本院審理中被告己○○供承被告丙○○叫伊將被害人送安全處所等語、
    被告甲○○供稱警員係對己○○交待，伊人在外面未聽到，我只是去扛人等語（
    見本院八十七年八月二十五日、八十八年十月五日審判筆錄），則被告己○○、
    甲○○前後所供已有矛盾，參以被告丙○○前後一致供詞，自屬較為可採，上開
    調查局測謊記錄自不足為被告己○○、甲○○有利事證之認定；本件被告丙○○
    見艾某以為酒醉嚴重，喚來被告己○○、甲○○駕駛救護車前來派出所，指示將
    醉漢送至安全的地方，被告己○○、甲○○既受託救護，則依契約亦有保護艾漢
    清之義務，其二人雖不知被害人之前跌倒多次致右顳葉部硬膜下血腫之情事，而
    無法預見艾某有可能發生死亡之結果，惟渠架著被害人上救護車過程中，被害人
    雙腳無力且腳板拖行地面，頭部低垂不動、僅略有呻吟聲之狀態，應係無自救能
    力之人，被告己○○、甲○○搭載艾某離開警局後，未依被告丙○○之託負將被
    害人送至醫院，逕認被害人醉醒將自行返家，將無自救力之被害人載至台中縣后
    里鄉○○路台灣電力公司屯腳枝六十一右九分三號電桿旁僻靜之產業道路路燈下
    予以棄置，所為自係該當於刑法第二百九十四條第一項之遺棄罪，所辯顯係飾卸
    之詞，不足採信，本件事證已臻明確，被告己○○、甲○○罪證已臻明確，犯行
    均堪認定。
二、核被告丁○○所為，係犯刑法第二百七十七條第一項之普通傷害罪。又被告丁○○乃具公務員身分之警察，竟藉職務上之權力而犯上開之罪，應依刑法第一百三
    十四條規定，加重其刑。被告己○○、甲○○所為，係犯刑法第二百九十四條第
    一項之遺棄罪。被告己○○、甲○○就遺棄罪間，有犯意之聯絡及行為之分擔，
    為共同正犯。又公訴意旨認被告丁○○以手銬腳鐐拘束被害人行動自由，已逾越
    必要程度，另涉有刑法第三百零二條第一項之妨害自由罪嫌，惟被告丁○○將被
    害人帶回派出所時，因被害人酗酒泥醉，見人就叫囂漫罵，有踢腳攻擊他人，致
    重心不穩，在派出所自己摔倒了好幾次，故加以手銬、腳鐐等情，業據證人即案
    發時到警局洽公之民眾紀台二、李國安證述明確，已如前述，足認被害人當時酒
    醉嚴重，已有無意識之自傷或攻擊他人行為，則警員為達管束之必要，施以手銬
    、腳鐐，尚屬管束之必要，被告丁○○並無逾越管束之必要而有妨害被害人自由
    之犯行，原應為無罪之諭知，惟因公訴人認有牽連犯之裁判上一罪關係，爰不另
    為無罪之諭知，附此敘明。爰審酌被告丁○○身為警員，假藉職權濫施拳掌，知
    法犯法，危害人民對執法公正之信賴，惟念其恐因勤務繁重、一時失慮而罹刑章
    ，犯罪後坦承傷害犯行，態度良好，被告己○○、甲○○飾詞狡辯，其智識程度
    非高，因以聽信指示未審慎判斷救護被害人，惟念渠等均已與被害人家屬，並獲
    得原諒等一切情狀，各量處如主文所示之刑。又查，被告丁○○、己○○前未曾
    受有期徒刑以上刑之宣告，被告甲○○前受有期徒刑以上刑之宣告執行完畢，五
    年以內未曾受有期徒刑以上刑之宣告，有本院被告全國前案紀錄表在卷可按，渠
    因一時失慮而罹刑章，嗣已與被害人家屬達成和解，被告等經此刑之宣告後，當
    知警惕而無再犯之虞，所宣告之刑，本院認以暫不執行為適當，爰併各宣告緩刑
    三年，以啟自新，並觀後效。
乙、無罪部分：（被告丁○○過失致死部分、被告洪啟洲、戴俊男、林慶忠部分）
一、公訴意旨略以：被告洪啟洲、丁○○、林慶忠、丙○○均係台中縣警察局豐原分
    局合作派出所警員，被告丙○○於民國八十六年十月五日二十二時五分許擔任值
    班警員時，接獲該轄區豐原市○○○街二十八號閤家歡ＫＴＶ報案：「有醉漢在
    該ＫＴＶ門口前鬧事，並將全身衣服脫光，在地上翻滾或大聲叫罵」等情，遂轉
    告被告洪啟洲、丁○○、林慶忠三人前往將正在鬧事僅以衣服綁在腰部圍住下體
    之被害人帶回豐原分局合作派出所內，惟因被害人喧鬧不已，被告丁○○以手銬
    將艾漢清雙手反銬在主管室前之鐵欄杆並加銬腳鐐，被告林慶忠則以報紙矇住艾
    漢清之雙眼再用膠帶粘住，已逾管束之必要程度而有妨害被害人行動自由，同日
    二十三時許該分局勤務中心主任張皆榮前往合作派出所督導勤務時見狀，曾指示
    被告丁○○應將艾漢清腳鐐解開並為艾漢清戴上安全帽以保護艾某之安全，惟被
    告丁○○僅將艾漢清腳鐐解開並未遵照指示為艾漢清戴上安全帽，同日二十三時
    十五分許被告洪啟洲見被害人以報紙矇住雙眼之膠帶均已掉落且又開始咆哮喧鬧
    ，乃向被告林慶忠拿膠帶，並請被告戴俊男協助將膠帶撕成二段，由被告洪啟洲
    持其中一段膠帶貼住艾漢清嘴巴，被告戴俊男持另一段膠帶貼住艾漢清眼睛，以
    此超過管束必要程度之方法妨害艾漢清之行動自由。同年月六日零時三十分許，
    合作派出所一樓辦公室內僅剩值班警員被告丁○○及林慶忠，其餘警員均已外出
    執行勤務或休息、待命，此時被害人又自椅子站立起來開始大聲喧鬧，被告林慶
    忠即過去以右手掌摑被害人左臉頰一下，致被害人左臉頰浮腫瘀血，並喝令被害
    人勿吵鬧，惟被害人乃繼續喧鬧不已，被告丁○○見狀乃怒而上前亦以右手掌摑
    被害人左臉頰二下，致被害人左臉頰浮腫瘀血，被告丁○○係從事警察業務之人
    ，應注意當時地板已因艾漢清小便致濕滑容易滑倒，且被害人已酒醉重心不穩，
    雙眼又被矇住看不見外面情況，依當時情況又無不能注意情事，竟疏未注意防止
    被害人滑倒，復以左手按著被害人胸口處將之用力往後推欲使之坐下，右手則按
    住被害人左肩向下壓，使被害人雙腳移動時踩到地板濕滑之處，重心失穩全身向
    右傾倒，右顳部直接撞擊旁邊鐵製公文櫃上面邊緣後坐倒在地，致右顳葉部硬膜
    下血腫，被告丁○○隨即將被害人扶起坐上椅子，惟疏未檢視被害人頭部撞擊受
    傷情形及迅速將被害人送醫急救，至十月六日凌晨一時許被告丙○○回派出所見
    狀，即以無線電話呼叫台中縣豐原市全國救護中心救護車司機即被告己○○及甲○○前來豐原分局合作派出所，被告丙○○依法令本有保護被害人之義務，竟未
    指示迅速將被害人送醫檢查治療，反而教唆己○○、甲○○稱此人係醉漢，你們
    把他載到豐原分局轄區以外地區處理掉就好等語，被告己○○、甲○○率予聽信
    丙○○之教唆，將無自救力之被害人載至台中縣后里鄉○○路台灣電力公司屯腳
    枝六十一右九分三號電桿旁荒郊野外之產業道路上予以遺棄，被害人隨即因右顳
    葉部硬膜下血腫致顱內出血死亡。因認被告洪啟洲、戴俊男涉有刑法第三百零二
    條第一項之妨害自由罪嫌、被告林慶忠涉有刑法第三百零二條第一項之妨害自由
    及第二百七十七條第一項之普通傷害罪嫌、被告丁○○另涉有刑法第二百七十六
    條第二項之過失致死罪嫌、被告丙○○涉有刑法第二百九十四條之教唆遺棄罪嫌
    云云。
二、按犯罪事實，應依證據認定之，無證據不得推定其犯罪使事實。刑事訴訟法第一
    百五十四條第一項定有明文。訊據被告洪啟洲、戴俊男、林慶忠固坦承有將膠布
    貼在被害人眼、嘴部，及被告林慶忠有打被害人耳光一下之犯行，惟堅決否認有
    妨害自由及傷害之犯行，被告丁○○否認有過失致被害人死亡之犯行，辯稱因被
    害人酗酒泥醉，脫光衣物，在地上翻滾或大聲喧鬧，僅以上衣綁在腰部圍住下體
    ，帶至警局仍咆哮喧鬧，伊依行政執行法之規定，對其管束施加手銬腳鐐，乃為
    保護渠之生命、身體之危險，且預防他人生命、身體之安全等語，被告丙○○辯
    稱僅交待被告己○○及甲○○應將被害人送至安全地方，並無叫其丟至轄區外等
    語。惟：
    （一）按警察行政性質上本具有強制性質，除法律有特別規定外（如一般搜索需
    有檢察官或法官所核發搜索票），在達成其任務必要之情形，自得採用強制手段
    。且警察法第二條明定：「警察任務為依法維持公共秩序，保護社會安全，防止
    一切危害，促進人民福利。」，在任務賦予同時，便授權管轄機關，有權採取必
    要之措施，如此方能切合實際，不危及警察之效率（見李震山先生所著，警察任
    務法論第一一九頁）。此於行政執行法第三十七條第一項第一款亦規定行為人有
    酗酒泥醉之情形，得施以管束，僅係不得逾越管束之必要程度始符刑法第二十一
    條第一項依法令之行為。而所謂酒醉之標準，依道路交通案全規則第一百十四條
    第二款規定，係指飲酒後其吐氣所含酒精成分超過每公升○、二五毫克。本件被
    害人酒醉其屍體經解剖檢驗酒精濃度結果：胃為１．９１３％（Ｗ／Ｖ），血為
    ０．３３８％（Ｗ／Ｖ），濃度遠超過上開標準，況被害人被帶返派出所時已酒
    醉大聲喧鬧，見警員或洽公民眾已有踢腳攻擊他人行為，致重心不穩，在派出所
    自己摔倒了好幾次等情，業據證人紀台二、李國安證述明確，已如前述，足認被
    害人當時酒醉嚴重，已有無意識之自傷或攻擊他人行為，則被告洪啟洲等為達管
    束之必要，施以手銬、腳鐐及以膠布浮貼於眼、嘴上部，尚屬管束之必要範圍，
    參以八十六年十月五日二十三時許該分局勤務中心主任張皆榮前往合作派出所督
    導勤務時，見被害人已稍事穩定，指示被告丁○○應將艾漢清腳鐐解開等情以觀
    ，並無併指示應將被害人手銬解開、膠布撕去，足見被害人有施以上開管束之必
    要，是被告洪啟洲等尚無逾越管束之必要，自無妨害被害人自由之犯行；所為仍
    屬依法令之行為，此外復查無其他妨害自由之積極證據，自屬不能證明被告洪啟
    洲等有刑法第三百零二條妨害自由之犯行。
    （二）又查被害人其後嘴部膠帶脫落，即刻喧鬧，被告林慶忠固有以右手掌摑艾
    漢清左臉頰一下，惟其後被告丁○○亦有以右手掌摑艾漢清左臉頰二下，惟被告
    丁○○於本院供稱其掌摑被害人時未見被害人左臉頰有何傷勢，核與被告林慶忠
    自警訊、偵查及本院審理中所堅稱未打傷被害人等情，互核相符，堪以採信，本
    院復查無其他證據證明被告林慶忠掌摑被害人致傷，尚屬不能證明犯罪。
    （三）按刑法上之過失犯，以行為人對於結果之發生應注意並能注意而不注意為
    成立要件；且其過失行為與結果間，在客觀上有相當因果關係始得成立。所謂相
    當因果關係，綜指依經驗法則，綜合行為當時所存在之一切事實為客觀之事後審
    查，認為有一般情形下，有此環境，有此行為之同一條件均可發生同一之結果者
    ，則該條件即為發生結果之相當條件，行為與結果即有相當之因果關係；反之，
    若在一般情形下，有此同一條件存在，而依客觀之審查，認為不必皆發生此結果
    者，則該條件與結果並不相當，不過為偶然之事實而已，其所有與結果間即無相
    當因果關係，最高法院著有二十六年上字第一七五四號、七十六年台上字第一九
    二號判例參照。惟在因果關係進行中，倘有自然事實或應負責任第三人行為之介
    入而引起結果時，對於原來之因果關係應予以中斷（學者蔡墩銘著中國刑法精義
    第八十頁參照）。經查，被害人死亡係「因酒醉後跌倒顱內出血無醫療，並被棄
    於郊外失照顧死亡」，「１、死者頭部外傷之所見乃因跌倒頭部撞擊地面所發生
    ，左側是跌倒碰撞傷，而右側是因應之對衝傷，亦因此可以判斷為跌倒而不是被
    打擊。２、酒精飲料進入人體內，經口至胃在小腸吸收後再到血液循環中排出於
    呼吸及尿中，人死新陳代謝停止，本例檢體檢驗結果為：胃為１．９１３％（Ｗ
    ／Ｖ），血為０．３３８％（Ｗ／Ｖ），顯示飲酒至死亡已經過了至少十小時，
    酒精濃度已可醉死。３、本例應可認為三條件俱有存在意義，不醉不可能不外傷
    ，外傷若能及時送醫，仍可能有救，未送醫不棄置，可能死得慢些，或能再及時
    送醫而有救，現在三者合併」，業經台灣台中地方法院檢察署檢察官督同該署法
    醫師相驗解剖，並送請台灣高等法院檢察署法醫中心鑑定及該中心函覆本院詢問
    相關案情之答覆，有勘驗筆錄、照片九十七張、驗斷書、解剖筆錄、台灣高等法
    院檢察署法醫中心鑑定書及法務部法醫研究所八十八年二月五日法醫所八八文理
    字第一四六號函等附卷可稽；被告丁○○於偵查中已供承其過失致被害人跌倒右
    顳葉部硬膜下血腫，且據被告林慶忠供述一致，堪以採信；惟被害人於警員接獲
    閤家歡ＫＴＶ員工處理時已酒醉鬧事，業據證人即當日與被害人同往該ＫＴＶ店
    唱歌之張誌議亦證稱：「伊與死者釣魚至下午五點，後艾某吃臭豆腐，又至超市
    買六瓶啤酒至臭豆腐攤喝，伊喝二瓶，艾某喝四瓶，喝完後約晚上七、八點伊載
    艾某至成功路一家便利商店，二人一同進入買茅台酒一瓶、瓜子等物，然後至閤
    家歡ＫＴＶ唱歌喝酒，續有友人陳國和與其女友、綽號文祥與其女友來，喝到幾
    點伊不清楚，離開時艾某未一同離去，與艾某在該店大門口發生拉扯，因勸他不
    聽，只丟下艾一人」、「伊有推艾某二次，艾二次均跌倒，至於是否撞擊頭部或
    其他部位，伊則不清楚」、「艾某酒醉不肯離開，伊用手要拉他的手，還甩開我
    的手，在場有拉扯，艾某在拉扯間有被伊推倒二次，但應是倒坐在地上，．．．
    ．，伊看帶不走，即自行離開」等語（見偵卷第四一頁至四六頁），於本院審理
    中證稱「第一次我兩手推他背部，他（指被害人）有往左半倒，第二次他站立不
    穩有跌倒，我拉他時他有反手揮開我」等語（見本院八十七年十一月十日審判筆
    錄），核與證人即在場友人陳國和、鄭巧雲（陳國和之女友）、黃慶彰（綽號文
    祥者）證述情節相吻（見偵卷第四一至五四頁），足證艾某於當日已飲用過量酒
    精致醉，友人勸離未果，仍在場喧鬧等情無訛，又被告丁○○等警員接獲閤家歡
    ＫＴＶ員工報警到場處理時，被害人已將全身衣服脫光，在地上翻滾或大聲叫罵
    ，業據該ＫＴＶ店員工魯相如、許劭瑋、池錦淼證述屬實（見偵查卷第一０二、
    一０四、頁、第一四六至第一六二頁），且據證人池錦淼另證稱「艾某在三０五
    室前大小聲的喧鬧，其中一男子勸其離開，還大聲喧鬧，該男子很生氣，打了艾
    某一巴掌後即離開，．．．．，艾某還是一直鬧，並跪在地上，繼而在地上翻滾
    ，艾某在這裡發酒瘋時，有自己撞到地上，在派出所警員帶離時，我看到艾某右
    臉頰有血跡，衣服也有二、三滴」（見偵卷第一六Ｏ頁、二四五頁、二六五頁）
    等語，魯相如證稱「伊從監視器見大門有二位男子在拉扯，見池錦淼在處理，嗣
    約見二、三位警員來處理，伊見艾某所穿上衣有血跡」等語，核與前往處理之警
    員即被告林慶忠、洪啟洲、丁○○供述情節一致（見偵卷第以一一五頁、一一七
    頁、一二０頁），則被害人因酒醉在閤家歡ＫＴＶ店、在警局已先後跌倒多次，
    殆屬無疑；衡諸被害人酗酒泥醉，已近無意識狀態，其自傷或傷人已渾然不覺，
    且參酌被害人於送至派出所前已跌倒多次，被告丁○○雖過失亦致被害人跌倒一
    次，惟其多次跌倒均足以造成腦部受創之原因，始符常情，此於台灣高等法院檢
    察署法醫中心鑑定書及法務部法醫研究所八十八年二月五日法醫所八八文理字第
    一四六號函認死者頭部外傷之所見乃因跌倒頭部撞擊地面所發生，左側是跌倒碰
    撞傷，而右側是因應之對衝傷，亦因此可以判斷為跌倒而不是被打擊，及認本例
    為三條件俱有存在意義，不醉不可能不外傷，外傷若能及時送醫，仍可能有救，
    未送醫不棄置，可能死得慢些，或能再及時送醫而有救等結果，均同此認定；況
    其後同案被告丙○○已喚來救護車囑咐將醉漢被害人送至安全的地方，被告己○○、甲○○擔任救護車司機，自當將被害人送醫診療為是，被告己○○、甲○○
    捨此不為，逕認被害人醉醒將自行返家，且主觀上認被害人身上無證件，醫院不
    願收容診療醉漢（見本院八十七年三月三十一日、同年八月二十五日審判筆錄）
    ，故而將被害人移置僻靜處，終致被害人酒醉及腦傷嚴重死亡，則被告丁○○過
    失傷害被害人之犯行，縱有致被害人死亡而可得預見該結果之可能，惟已被被告
    己○○、甲○○等之犯行阻斷因果關係，堪以認定，則被告丁○○過失致被害人
    右顳葉部硬膜下血腫，核與刑法第二百七十六條第二項之構成要件不該當。此外
    ，復查無其他證據證明被告丁○○有公訴人所指之過失致死犯行，自屬不能證明
    犯罪，應為無罪之諭知。（四）被告己○○、甲○○雖於警訊、偵查及本院審理
    中辯稱係警員丙○○吩咐伊等將被害人送至轄區外丟棄云云，惟訊據被告丙○○
    自警訊、偵查及本院審理中均供稱伊吩咐救護車司機將醉漢艾民載出派出所，以
    安全為最重要，不能有任何生命危險，堅決否認有教唆被告己○○、甲○○把艾
    漢清丟到豐原分局轄區以外地方遺棄之情事（見偵卷第三三頁至四十頁），被告
    己○○、甲○○於警偵訊之上開指述雖經法務部調查局測謊結果証實無訛，而被
    告丙○○辯以伊係交待被告己○○、甲○○應將艾漢清送到安全的地方，並沒有
    叫他們把艾漢清丟到豐原分局轄區以外地方等語，亦經法務部調查局測謊結果証
    實為不實在，此有法務部調查局鑑定通知書在卷可憑；惟按測謊之鑑驗，係就受
    測人對相關事項之詢答，對應其神經、呼吸、心跳等反應判斷，其鑑驗結果有時
    亦因受測人之生理、心理因素而受影響，該鑑驗結果固可為審判之參考，但非判
    斷之唯一及絕對之依據。經查，被告己○○、甲○○於警訊、偵查中前後所供已
    有矛盾，已如前述，參以被告己○○於本院審理已供承被告丙○○叫伊將被害人
    送安全處所等語、被告甲○○供稱警員係對己○○交待，伊人在外面未聽到，我
    只是去扛人等語（見本院八十七年八月二十五日、八十八年十月五日審判筆錄）
    ，則被告丙○○確無教唆被告己○○及甲○○將被害人送至轄區外丟棄，堪以認
    定，核與被告丙○○前後一致供詞，自屬較為可採，上開調查局測謊記錄即難採
    憑。此外，復查無其他證據證明被告丙○○有公訴人所指之過失致死犯行，自屬
    不能證明犯罪，應諭知無罪之判決，以免冤抑。
據上論結，應依刑事訴訟法第二百九十九條第一項前段，第三百零一條第一項、刑法
第二十八條、第二百七十七條第一項、第二百九十四條第一項、第一百三十四條、第
七十四條第一款、第二款，罰金罰鍰提高標準條例第一條前段，判決如主文。
中    華      民      國      八十八      年       十     月    二十六  日
                                臺灣臺中地方法院刑事第一庭
                                      法  官  張  惠  立
右正本證明與原本無異。
如不服本判決，應於收受送達後十日內向本院提出上訴狀，上訴於台灣高等法院台中
分院（須附繕本）。
                                      書記官
中     華        民       國      八十八      年    十    月   二十九   日
刑法第二百七十七條第一項：傷害人之身體或健康者，處三年以下有期徒刑、拘役或
元以下罰金。
刑法第二百九十四條第一項：對於無自救力之人，依法令或契約應扶助、養育或保護
遺棄之，或不為其生存所必要之扶助、養育或保護者，處六月以上五年以下有期徒刑
刑法第一百三十四條：公務員假借職務上之權力、機會或方法，以故意犯本章以外各
，加重其刑至二分之一，但因公務員之身分已特別規定者，不在此限。


司法院資訊處製作；財團法人民間司法改革基金會備份。
